ACORDAO-COMPLETO-2553377

ACÓRDÃO 9206/2022 ATA 41/2022 - PRIMEIRA CÂMARA

VISTOS, relatados e discutidos estes autos, em que se examina o ato inicial de aposentadoria de Francisco Rodrigues de Lima no cargo de Técnico do Seguro Social do Instituto Nacional do Seguro Social - INSS.
ACORDAM os Ministros do Tribunal de Contas da União, reunidos em sessão da 1ª Câmara, ante as razões expostas pelo Relator e com fundamento no art. 71, inciso III, da Constituição Federal, nos arts. 1º, inciso V, e 39, inciso II, da Lei 8.443/1992, c/c o art. 260, § 4º, do Regimento Interno do TCU, em:
9.1. considerar legal e autorizar o registro do ato de aposentadoria de Francisco Rodrigues de Lima, não obstante constar pagamento de parcela judicial de plano econômico, uma vez que a referida verba já foi excluída dos seus proventos;
9.2. encaminhar cópia desta decisão ao Instituto Nacional do Seguro Social - INSS, com a informação de que o inteiro teor deste acórdão, do relatório e do voto que o fundamentam está disponível no endereço eletrônico www.tcu.gov.br/acordaos.

Aposentadoria de Francisco Rodrigues de Lima no cargo de Técnico do Seguro Social, submetido pelo Instituto Nacional do Seguro Social  INSS à apreciação desta Corte de Contas, para fins de registro.

Primeira Câmara

Instituto Nacional do Seguro Social

3. Interessado: Francisco Rodrigues de Lima (XXX.304.453-XX)

13.1. Ministros presentes: Walton Alencar Rodrigues (Presidente), Benjamin Zymler e Jorge Oliveira (Relator).
13.2. Ministros-Substitutos presentes: Augusto Sherman Cavalcanti e Weder de Oliveira.

JORGE OLIVEIRA

Trata-se do ato de aposentadoria de Francisco Rodrigues de Lima no cargo de Técnico do Seguro Social, submetido pelo Instituto Nacional do Seguro Social - INSS à apreciação desta Corte de Contas, para fins de registro, nos termos do art. 71, inciso III, da Constituição Federal.  
Transcrevo, a seguir, excertos da análise efetuada pela Secretaria de Fiscalização de Integridade de Atos e Pagamentos de Pessoal e de Benefícios Sociais - Sefip (peça 5) .
"Exame das Constatações
Ato: 31362/2019 - Inicial - Interessado (a) : FRANCISCO RODRIGUES DE LIMA - CPF: XXX.304.453-XX
Parecer do Controle Interno: considerar o ato Legal.
Constatações e análises: 
9.1.1. Houve o registro de pelo menos uma rubrica com 'Denominação para análise pelo TCU = Vantagem de caráter pessoal (82107 - VPNI ART.62-A LEI 8112/90 - AP (Vantagem de caráter pessoal - VPNI art. 62-A Lei 8.112/90) - R$ 145,07) .
Justificativa do Gestor de Pessoal: Não há. Verificação efetuada no âmbito do TCU.
Análise do Controle Interno:  Não há. Verificação efetuada no âmbito do TCU.
Análise da Equipe Técnica: Legal
a. A concessão da vantagem de 'quintos' ou 'décimos' está em consonância com a jurisprudência deste Tribunal e os critérios das Leis 8.911/1994 e 9.624/1998 (os períodos anteriores a 08/04/1998 são suficientes para a incorporação da vantagem de quintos) .
Conforme consulta realizada ao sistema SIAPE, tabela anexada ao espelho do ato, o servidor inativo faz juz a incorporação de 10/10 de FGR-3, no valor de R$145,07.
9.1.2. Houve o registro de pelo menos uma rubrica com 'Denominação para análise pelo TCU = Decisão judicial (16171 - DECISAO JUDICIAL TRANS JUG APO (Decisão judicial - Outros) - R$ 285,39) .
Justificativa do Gestor de Pessoal: Não há. Verificação efetuada no âmbito do TCU.
Análise do Controle Interno:  Não há. Verificação efetuada no âmbito do TCU.
Análise da Equipe Técnica: Ilegal
a. A rubrica judicial está sendo paga com base na decisão proferida no âmbito do processo 0179500-72.1989.5.22.0002, autor: Sindicato dos Trabalhadores Federais em Saúde e Previdência, que tramitou na 2ª Vara do Trabalho de Teresina-PI, a qual julgou procedente a referida ação e concedeu o direito aos autores à reincorporação aos seus vencimentos do percentual de 26,05% (Plano Verão) .
Na referida decisão, não há determinação que essa diferença deva ser paga ad aeternum nos vencimentos do servidor.
Saliente-se que o STF, na sessão virtual de 07/08/2020 a 17/08/2020, finalizou o julgamento do RE 590.880/CE, representativo do Tema 106 da repercussão geral, nos seguintes termos:
Em continuidade de julgamento e após o voto de desempate do Ministro Luiz Fux, Presidente deste julgamento, o Tribunal, por maioria, apreciando o tema 106 da repercussão geral, conheceu e deu provimento ao recurso extraordinário para declarar a incompetência da Justiça Trabalhista em relação ao período posterior à instituição do regime jurídico único (Lei nº 8.112/90) e, em relação ao período anterior, declarar a insubsistência do título executivo judicial, tal como previsto no artigo 884, § 5º da CLT, nos termos do voto da Ministra Ellen Gracie (Relatora) , vencidos os Ministros Eros Grau, Ayres Britto, Cezar Peluso, Marco Aurélio e Celso de Mello. Redigirá o acórdão a Ministra Cármen Lúcia (art. 38, IV, b, do Regimento Interno do STF) . Em seguida, o Tribunal deliberou fixar a tese de repercussão geral em assentada posterior. Não votaram os Ministros Roberto Barroso e Alexandre de Moraes por sucederem as cadeiras, respectivamente, dos Ministros Ayres Britto e Cezar Peluso. Impedido o Ministro Dias Toffoli (Presidente) . Impedida a Ministra Rosa Weber, sucessora da Ministra Ellen Gracie. Não participou deste julgamento o Ministro Celso de Mello, que já havia proferido voto em assentada anterior. Plenário, Sessão Virtual de 7.8.2020 a 17.8.2020 (ata de julgamento publicada no DJe de 1º.9.2020) .
9.1.3. Foi respondido 'SIM' à pergunta 'Houve transformação da função efetivamente exercida, após os períodos supramencionados, que proporcionou em aumento dos valores pagos a título de quintos/décimos?' na aba 'Funções exercidas'. Depende de análise manual.
Justificativa do Gestor de Pessoal: Não há. Verificação efetuada no âmbito do TCU.
Análise do Controle Interno:  Não há. Verificação efetuada no âmbito do TCU.
Análise da Equipe Técnica: Legal
a. Apesar da informação inserida no ato de que houve transformação da função efetivamente exercida, o Ofício-Circular 42/1994, de 30/08/1994 (cópia anexada ao espelho do ato) estabeleceu correlações entre as funções comissionadas, dentre as quais consta que a função DAI-1 foi correlacionada à função FG, conforme anexo IV do referido ofício.
O quadro resumo de ocorrências e, quando for o caso, o detalhamento da norma legal e da jurisprudência para as inconsistências acima elencadas encontra-se no anexo II dessa instrução. 
 (...) 
CONCLUSÃO
A abrangência e a profundidade das verificações levadas a efeito fundamentam convicção de que o ato 31362/2019 pode ser apreciado pela ilegalidade, em razão das irregularidades apontadas no item Exame das Constatações desta instrução, que representam afronta à legislação e à jurisprudência de referência
PROPOSTA DE ENCAMINHAMENTO
Ante o exposto, com fundamento no art. 71, inciso III, da Constituição Federal, no art. 1º, inciso V, e art. 39, incisos I e II, da Lei 8.443/1992, no art. 260 do Regimento Interno do Tribunal de Contas da União, propõe-se: 
Considerar ILEGAL e recusar registro do ato de Aposentadoria 31362/2019 - Inicial de FRANCISCO RODRIGUES DE LIMA do quadro de pessoal do órgão/entidade Instituto Nacional do Seguro Social, com base nos arts. 71, inciso III, da Constituição Federal, 1º, inciso V, e 39, inciso II, da Lei 8.443/1992 e 260, § 1º, do Regimento Interno.
Com fulcro no art. 262, caput, do Regimento Interno deste Tribunal, determinar ao órgão/entidade Instituto Nacional do Seguro Social que: 
dispense a devolução dos valores indevidamente recebidos de boa-fé até a data da ciência do órgão/entidade Instituto Nacional do Seguro Social, do acórdão que vier a ser proferido, com base no Enunciado 106 da Súmula da Jurisprudência do TCU.
no prazo de trinta dias, contados da ciência da decisão, envie a este Tribunal documentos comprobatórios de que o (a) interessado (a) cujo ato foi impugnado está ciente do julgamento deste Tribunal.
informe o teor do acórdão que vier a ser prolatado, encaminhando ao TCU, no prazo de trinta dias, comprovante da data de ciência pelo (a) interessado (a) , nos termos do art. 4º, § 3º, da Resolução TCU 170/2004.
promova a exclusão, no prazo 15 (quinze) dias, contados a partir da ciência desta deliberação, sujeitando-se a autoridade administrativa omissa à responsabilidade solidária, da rubrica apontada em face de manifesta ilegalidade, uma vez que o seu pagamento não encontra respaldo na jurisprudência deste Tribunal.
emita novo ato, livre da irregularidade ora apontada, em substituição  ao ato de Aposentadoria de FRANCISCO RODRIGUES DE LIMA, submetendo-o à nova apreciação por este Tribunal, na forma do artigo 260, caput, também do Regimento.
dê ciência, no prazo de quinze dias, contados da notificação, do inteiro teor desta deliberação (a) o interessado (a) , alertando-o (a) de que o efeito suspensivo proveniente da interposição de eventuais recursos junto ao TCU não o (a) exime da devolução dos valores percebidos indevidamente, caso o recurso não seja provido."
Já o Ministério Público junto ao TCU, representado pela Procuradora-Geral Cristina Machado da Costa e Silva, assim se manifestou (peça 8) :
"3.	Em consulta ao contracheque mais atual obtido com base em informações do sistema Siape (peça n.º 7) , verificamos que a rubrica impugnada pela unidade técnica foi excluída do pagamento do inativo.
4.	Uma vez sanada a irregularidade que maculava o ato concessório de peça n.º 3 e não havendo outras falhas a serem suscitadas, opinamos pela legalidade e registro da aposentadoria ora em análise.
5.	Por todo o exposto, com as vênias de estilo por divergir do encaminhamento oferecido pela Sefip às peças n.ºs 5 e 6, esta representante do Ministério Público de Contas propõe a legalidade e registro do ato inicial de aposentadoria de Francisco Rodrigues de Lima (CPF n.º XXX.304.453-XX) , com a ressalva que a parcela judicial lançada no formulário de peça n.º 3 não mais consta dos pagamentos atuais do interessado."
É o relatório.

não há

APOSENTADORIA. PRESENÇA, NO ATO, DE PARCELA JUDICIAL DE PLANO ECONÔMICO. VERBA EXCLUÍDA DO CONTRACHEQUE DO INTERESSADO. POSSIBILIDADE DE JULGAMENTO DO ATO PELA LEGALIDADE. REGISTRO.

APOSENTADORIA (APOS)

Secretaria de Fiscalização de Integridade de Atos e Pagamentos de Pessoal e de Benefícios Sociais (Sefip)

Em exame o ato de concessão de aposentadoria em favor de Francisco Rodrigues de Lima no cargo de Técnico do Seguro Social do Instituto Nacional do Seguro Social - INSS, submetido, para fins de registro, à apreciação do Tribunal de Contas da União, nos termos do art. 71, inciso III, da Constituição Federal.
Instruindo o feito, a Sefip manifesta-se pela negativa de registro, por considerar que a rubrica judicial constante dos proventos do interessado, oriunda de plano econômico, concedido pela Justiça Trabalhista, deveria ter sido absorvida pelos sucessivos planos que beneficiaram todas as carreiras do serviço público. 
Contudo, o Ministério Público junto a esta Corte de Contas - MPTCU chamou atenção para o fato de a referida verba já ter sido excluída dos proventos do interessado. Assim, haveria a possibilidade de julgar o ato legal, como previsto no § 4º do art. 260 do Regimento Interno do TCU.
Tem razão o MPTCU. O referido dispositivo autoriza o registro da concessão, desde que ressalvada a irregularidade inicialmente apontada, nos seguintes termos:
"§ 4º Os atos que, a despeito de apresentarem algum tipo de inconsistência em sua versão submetida ao exame do Tribunal, não estiverem dando ensejo, no momento de sua apreciação, a pagamentos irregulares, serão considerados legais, para fins de registro, devendo ser consignada no julgamento a ressalva em relação à falha que deixou de existir."
Quanto à matéria de fundo, cabem as seguintes considerações.
A parcela impugnada tem origem em decisão judicial transitada em julgado proferida no âmbito da Reclamação Trabalhista 0179500-72.1989.5.22.0002, movida pelo Sindicato dos Trabalhadores Federais em Saúde e Previdência objetivando a incorporação do percentual de 26,05% (Plano Verão de 2/1989) na remuneração dos servidores.
No âmbito do TCU, é pacífico o entendimento acerca da ilegalidade do pagamento de reajustes relativos a planos econômicos. A decisão paradigmática é o Acórdão 2161/2005-TCU-Plenário, Relator: Ministro Walton Alencar Rodrigues, cujo entendimento é no sentido de que:
a) o pagamento destacado de vantagem relativa a decisão judicial que concedeu reajuste relativo a perdas decorrentes de planos econômicos não dever extrapolar a data da revisão geral de remuneração da categoria (antiga data-base) seguinte àquela que serviu de referência ao julgado;
b) a mencionada vantagem tem natureza de antecipação salarial, não se incorporando à remuneração, a menos que expressa determinação contrária conste na decisão judicial; e
c) no caso de expressa determinação judicial de incorporação da vantagem, o pagamento dever ser feito na forma de vantagem pessoal nominalmente identificada - VPNI, em valores fixos, e não percentuais, sujeita exclusivamente aos reajustes gerais do funcionalismo, subtraindo-se as sucessivas incorporações decorrentes de novas estruturas remuneratórias criadas por lei até a absorção integral dessa vantagem.
A questão também já foi decidida pelo Supremo Tribunal Federal, segundo o qual "a sentença que reconhece ao trabalhador ou servidor o direito a determinado percentual de acréscimo remuneratório deixa de ter eficácia a partir da superveniente incorporação definitiva do referido percentual nos seus ganhos" (RE 596.663/RJ, com repercussão geral reconhecida, Relator: Ministro Marco Aurélio, Relator p/ Acórdão: Ministro Teori Zavascki, Tribunal Pleno, julgado em 24/9/2014, DJe de 26/11/2014) .
Não obstante esta ressalva, a aposentadoria pode ser julgada legal em face da exclusão da parcela impugnada dos proventos, conforme o contracheque do inativo relativo ao mês de julho de 2022, reproduzido à peça 7, e por não se ter sido identificada nenhuma outra irregularidade no ato.
Registro, por fim, que o ato de concessão de aposentadoria deu entrada no TCU há menos de cinco anos, o que afasta a aplicação do entendimento firmado pelo STF no RE 636.553, que fixou para o TCU prazo de cinco anos, a contar de seu ingresso, para apreciação de ato de admissão e de concessão de aposentadoria, reforma e pensão.
Ante o exposto, manifesto-me de acordo com a unidade técnica, com a ressalva indicada pelo MPTCU, e voto por que o Tribunal adote o acórdão que ora submeto à apreciação deste Colegiado.
TCU, Sala das Sessões, em 29 de novembro de 2022.
JORGE OLIVEIRA 
Relator